臺灣新北地方法院民事裁定
110年度消債職聲免字第98號
聲  請  人  呂明主  
代  理  人  郭宜甄律師
相  對  人  國泰世華商業銀行股份有限公司

法定代理人  郭明鑑  
代  理  人  蔡政宏  
相  對  人  遠東國際商業銀行股份有限公司


法定代理人  周添財  



相  對  人  永豐商業銀行股份有限公司

法定代理人  陳嘉賢  
代  理  人  呂亮毅  

相  對  人  凱基商業銀行股份有限公司


法定代理人  魏寶生  



相  對  人  台新國際商業銀行股份有限公司

法定代理人  尚瑞強  
相  對  人  中國信託商業銀行股份有限公司


法定代理人  利明献  


相  對  人  良京實業股份有限公司

法定代理人  平川秀一郎



上列聲請人因消費者債務清理事件聲請免責，本院裁定如下：
    主  文
債務人呂明主不免責。
    理  由
一、按法院為終止或終結清算程序之裁定確定後，除別有規定外
    ，應以裁定免除債務人之債務。又法院裁定開始清算程序後
    ，債務人有薪資、執行業務所得或其他固定收入，扣除自己
    及依法應受其扶養者所必要生活費用之數額後仍有餘額，而
    普通債權人之分配總額低於債務人聲請清算前2 年間，可處
    分所得扣除自己及依法應受其扶養者所必要生活費用之數額
    者，法院應為不免責之裁定，但債務人證明經普通債權人全
    體同意者，不在此限。另債務人有下列各款情形之一者，法
    院應為不免責之裁定，但債務人證明經普通債權人全體同意
    者，不在此限：（一）於7 年內曾依破產法或本條例規定受
    免責；（二）故意隱匿、毀損應屬清算財團之財產，或為其
    他不利於債權人之處分，致債權人受有損害；（三）捏造債
    務或承認不真實之債務；（四）聲請清算前2 年內，因消費
    奢侈商品或服務、賭博或其他投機行為，所負債務之總額逾
    聲請清算時無擔保及無優先權債務之半數，而生開始清算之
    原因；（五）於清算聲請前1 年內，已有清算之原因，而隱
    瞞其事實，使他人與之為交易致生損害；（六）明知已有清
    算原因之事實，非基於本人之義務，而以特別利於債權人中
    之一人或數人為目的，提供擔保或消滅債務；（七）隱匿、
    毀棄、偽造或變造帳簿或其他會計文件之全部或一部，致其
    財產之狀況不真確；（八）故意於財產及收入狀況說明書為
    不實之記載，或有其他故意違反本條例所定義務之行為，致
    債權人受有損害，或重大延滯程序。消費者債務清理條例（
    下稱消債條例）第132 條、第133 條、第134 條分別定有明
    文。準此，法院為終止或終結清算程序之裁定確定後，原則
    上應以裁定免除債務人之債務，除非具有消債條例第133 條
    本文、第134 條前段各款所定情形之一，法院始得為不免責
    之裁定。
二、本件聲請人即債務人呂明主於民國109 年7 月2 日向本院具
    狀聲請清算，經本院以109 年度消債清字第142 號裁定債務
    人自109 年9 月23日上午10時起開始清算程序，嗣經本院司
    法事務官以109 年度司執消債清字第129 號進行清算程序，
    本院於清算財團之財產可分配時，業已作成分配表，記載分
    配之順位、比例及方法，且該分配表並經本院認可後予以公
    告確定，並由本院依該分配表分配各債權人收訖在案，本院
    依消費者債務清理條例第127 條第1 、2 項於110 年4 月7
    日為清算終結之裁定並確定在案等情，業經本院調取上開卷
    宗查閱無訛。本院所為終結清算程序之裁定既已確定，依首
    揭消債條例規定，法院應審酌債務人是否有消債條例第133
    條、第134 條所定應為不免責裁定之情形。
三、本院前通知全體相對人及聲請人，就聲請人應否免責乙事表
    示意見，並指定於110 年12月23日到庭陳述意見，除相對人
    台新國際商業銀行股份有限公司未具狀或到庭表示意見；相
    對人凱基商業銀行股份有限公司表示倘現今聲請人收入扣除
    每月支出後亦有剩餘，法院應裁定聲請人應為不免責；相對
    人永豐商業銀行股份有限公司表示請求依職權裁定；其餘相
    對人均以書狀或到庭陳述表示不同意聲請人免責，則本件並
    無消債條例第133 條但書、第134 條但書所定應以裁定聲請
    人免責之情事存在，合先敘明。
四、經查：
  （一）按法院裁定開始清算程序後，債務人有薪資、執行業務
    所得或其他固定收入，扣除自己及依法應受其扶養者所必要
    生活費用之數額後仍有餘額，而普通債權人之分配總額低於
    債務人聲請清算前兩年間，可處分所得扣除自己及依法應受
    其扶養者所必要生活費用之數額者，法院應為不免責之裁定
    ；債務人依本條例第43條第6 項第3 款、第81條第4 項第3
    款規定所表明之收入數額，係指包括基本薪資、工資、佣金
    、獎金、津貼、年金、保險給付、租金收入、退休金或退休
    計畫收支款、政府補助金、分居或離婚贍養費或其他收入款
    項在內之所有收入數額；消債條例第133 條、消債條例施行
    細則第21條第4 項分別定有明文。又消債條例第133 條規定
    之情形，係以債務人於法院裁定開始清算程序後，有薪資、
    執行業務所得或其他固定收入為前提要件。則揆諸上開規定
    及說明，本院依消債條例第133 條前段為本件不免責裁定之
    審查時，自應以本院裁定開始清算時（即109 年9 月23日）
    起至裁定免責前之期間，認定聲請人有無薪資、執行業務所
    得或其他固定收入，扣除自己及依法應受其扶養者所必要生
    活費用之數額後仍有餘額，且普通債權人之分配總額低於聲
    請人聲請清算前兩年間，可處分所得扣除自己及依法應受其
    扶養者之必要生活費用之餘額，以判斷其有無消債條例第13
    3 條之適用。
  (二)聲請人主張目前收支狀況與聲請清算前2年無異，每月有
    勞保津貼22,866元及臺北市政府工務局公園路燈管理處於聲
    請人退休後始撥發之三節獎金各2,000 元等語（見本院卷第
    40頁反面），核與其提出之存摺內頁所示，於每月固定領有
    勞工保險老年年金22,866元及臺北市政府工務局公園路燈管
    理處三節獎金各2,000 元之交易紀錄相符（見本院卷第42至
    43頁反面），並有新北市政府社會局新北社助字第00000000
    19號函、勞動部勞工保險局保普老字第11010124100 號函在
    卷可證（見本院卷第34、37頁），暨經本院依職權調取聲請
    人109 年度財產所得調件明細表、勞保局電子閘門網路資料
    （見本院卷第30至33頁反面），則聲請人於本件清算程序開
    始後（即自109 年9 月迄今）有280,392 元（計算式：22,8
    66元×12＋2,000 元×3 ＝280,392 元）之固定收入，應堪
    認定。又聲請人主張必要生活費用依消債條例第64條之2 第
    1 項認定，即以新北市最低生活標準的1.2 倍計算（見本院
    卷第41頁），雖未提出任何證據為證，然聲請人上開支出衡
    符現今經濟社會消費常情，自為可採，聲請人於清算程序開
    始後必要生活費用為224,280 元（計算式：18,600元×3 月
    ＋18,720元×9 月＝224,280 元）。依此計算結果，聲請人
    於清算程序開始後有280,392 元之固定收入，扣除其必要生
    活費用224,280 元，尚有餘額56,112元。
  (三)聲請人主張其聲請清算前兩年之總收入為584,459 元（見
    本院卷第40頁反面），有聲請人提出之勞工保險被保險人投
    保資料表、財產及收入狀況說明書、財政部臺北國稅局107
    、108 年度綜合所得稅各類所得資料清單、富邦銀行、土地
    銀行、郵局存摺封面及內頁等件為證（見清算聲請卷第8 至
    12、43至48頁反面、51頁），是聲請人主張聲請清算前兩年
    之可處分所得為584,459 元，應為可採。又聲請人主張其聲
    請清算前兩年之總支出為426,360 元，雖未提出任何證據為
    證，然聲請人上開支出衡符現今經濟社會消費常情，且觀聲
    請人支出之計算之方式（見清算聲請卷第51、51頁反面）並
    未逾新北市107 、108 、109 年度公告每人每月最低生活費
    之1.2 倍即17,262元、17,599元、18,600元，自為可採。聲
    請人聲請清算前兩年間可處分所得584,459 元，扣除必要生
    活費用之數額426,360 元後，尚餘158,099 元。又聲請人於
    清算執行事件中，普通債權人所受分配總額為15,701元，顯
    低於聲請人聲請清算前兩年間，可處分所得扣除必要生活費
    用之數額158,099 元，且聲請人無法證明經全體普通債權人
    同意免責，應認聲請人有消債條例第133 條前段所定不免責
    情事，應不予免責。     
五、又消債條例關於清算程序係以免責主義為原則，不免責為例
    外，則各相對人如主張聲請人尚有消債條例第134 條其餘各
    款所定之行為，自應就聲請人合於上開要件之事實，舉證以
    實其說。惟相對人等均迄未具體說明或提出相當事證證明，
    自難認聲請人有消債條例第134 條各款所定不免責情事，故
    聲請人並無消債條例第134 條所定不免責事由之存在，堪以
    認定。
六、綜上所述，聲請人有消債條例第133 條所定不免責事由，復
    未經普通債權人全體同意免責，揆諸首揭規定，自應裁定不
    免責。惟按債務人因消債條例第133 條之情形，受不免責之
    裁定確定後，繼續清償達該條規定之數額，且各普通債權人
    受償額均達其應受分配額時，得聲請法院裁定免責；債務人
    於法院為不免責裁定確定後，得繼續清償債務，於各普通債
    權人受償額均達其債權額之20% 以上後，可再行聲請本院裁
    定免責，以資兼顧債權人利益，消費者債務清理條例第141
    條、第142 條定有明文，是聲請人經本院裁定不免責後，如
    繼續清償達消債條例第133 條或第142 條所規定之數額（如
    附表所示），自得依前開規定，聲請本院裁定免責。
中　　華　　民　　國　　110 　年　　12　　月　　29　　日
                  民事第一庭    法  官  張惠閔
以上正本證明與原本無異。
如不服本裁定，應於收受送達後10日內向本院提出抗告狀，並應
繳納抗告費新臺幣1,000元。
中　　華　　民　　國　　110 　年　　12　　月　　29　　日
                                書記官  林沂㐵
附表：　　　　　　　　　　　　　　　　㐵㐵　　

 普通債權人  債權額（A）  分配受償額(B=A*R)  債務人依第133條規定所應清償之最低總額(C=G-H） 繼續清償至第141條所定各債權人最低應受分配額之數額（D=C-B）   第142條所定債權額20%(E=A*20%)   繼續清償至第142條所定債權額20%之數額（F=E-B）  國泰世華商業銀行股份有限公司 531,968  2,317  23,332  21,015  106,394  104,077  遠東國際商業銀行股份有限公司  174,470  760  7,652  6,892  34,894  34,134  永豐商業銀行股份有限公司 64,059  279  2,810  2,531  12,812  12,533  凱基商業銀行股份有限公司  752,726  3,279  33,015  29,736  150,545  147,266  台新國際商業銀行股份有限公司 1,330,904 5,797  58,374  52,577  266,181  260,384  中國信託商業銀行股份有限公司 272,282  1,186  11,942  10,756  54,456  53,270  良京實業股份有限公司 478,216  2,083  20,975  18,892  95,643  93,560  總計 3,604,625 15,701  158,099  142,398  720,925  705,224  普通債權人已受償比例（R）  0.4356% 繼續清償至E欄所列數額，普通債權人受償比例   4.39% 債務人聲請清算前2年間可處分所得數額(G)：      584,459  上列期間債務人必要生活費用(H)：      426,360  備註：                                                                一、本附表公告債權比例欄，係依本院109年度司執消債清字第129號清算事件109 年11月4日公告之債權表比率及110年1月14日公告之分配表為據。                                             
　　　　　　　　　　　　　　　　　　　　　　　　　　　　　　
　　　　　　　　　　　　　　　　㐵